【裁判字號】    90,簡上,91
【裁判日期】    920514
【裁判案由】    返還代墊款
【裁判全文】
臺灣新竹地方法院民事判決  九十年簡上字第九一號
    上  訴  人    甲○○
    訴訟代理人    彭巧君律師
    複  代理人    丁○○
    被上訴人      乙○○
右當事人間返還代墊款事件，上訴人對於中華民國九十年六月二十七日本院竹東簡易
庭九十年度竹東簡字第二一號第一審簡易判決提起上訴，本院判決如左：
    主    文
原判決除確定部分外廢棄。
右開廢棄部分，被上訴人在第一審之訴及其假執行之聲請均駁回。
第一審訴訟費用由被上訴人負擔十分之九，餘由上訴人負擔；第二審訴訟費用由被上
訴人負擔。
    事實及理由
一、被上訴人起訴主張：兩造原為夫妻關係，婚後共同居住在新竹縣竹東鎮○○里○
    ○路八十三號，上訴人甲○○自民國八十一年起至八十四年四月中旬止，在上址
    經營大東金香行，在上開期間向訴外人丙○○批購金香、蠟燭等貨品，累計積欠
    貨款新台幣（下同）十八萬六千五百五十元，嗣上訴人於八十四年四月中旬離家
    後，則由被上訴人經營大東金香行迄今，且為上訴人管理事務之意思，代償上開
    貨款予訴外人丙○○，故本於無因管理、不當得利等法律關係，請求上訴人應給
    付上開代墊款等語（逾上開部分所為請求，經原審就其中一萬一千一百零四元為
    被上訴人勝訴之判決，駁回其餘部分之訴，兩造均未聲明不服）。又大東金香行
    係販售體積龐大之金銀錫箔紙、香燭等物品，店內有限空間無法堆放價值三十餘
    萬元之貨品，且被上訴人曾依上訴人之指示將店內貨品搬往惠昌宮予上訴人銷售
    ，是上訴人所辯：其於八十四年四月中旬離家時，大東金香行內存貨品價值三十
    餘萬元云云，應非事實，而上訴人卻仍執意上訴，自屬無理由，並聲明駁回上訴
    人之上訴。
二、上訴人則以：兩造原為夫妻關係，婚後共同居住在新竹縣竹東鎮○○里○○路八
    十三號，上訴人在該址經營大東金香行維生，迄於八十四年四月中旬，因遭被上
    訴人暴力相向而離家，致無法繼續經營大東金香行。被上訴人自上訴人離家後，
    實際在大東金香行原址經營金香業務，並於八十四年五月十一日自行將大東金香
    行負責人更改為自己之名義，又為維持大東金香行之營運，強佔店內價值三十餘
    萬元之金香貨物，且以自己名義清償大東金香行積欠訴外人丙○○十八萬六千五
    百五十元貨款債務，可認被上訴人係為自己而履行系爭貨款債務，而非為上訴人
    管理事務而為，是其以無因管理、不當得利等法律關係請求上訴人給付上開貨款
    ，應無理由。且縱認被上訴人為上訴人管理事務而代為清償十八萬六千五百五十
    元貨款予丙○○屬實，然因上訴人於八十四年四月中旬離家後，被上訴人強佔大
    東金香行店內價值三十餘萬元金香貨物，拒不返還，被上訴人應賠償上訴人上開
    損害，上訴人依民法第三百三十四條規定，主張以上開損害額三十萬元與被上訴
    人所訴請之十八萬六千五百五十元貨款互相抵銷後，被上訴人亦不得再向上訴人
    請求該清償之款項。並聲明：（一）原判決關於命上訴人給付被上訴人十八萬六
    千五百五十元其及法定利息與該部分假執行之宣告暨負擔該部分訴訟費用之裁判
    均廢棄。（二）前開廢棄部分，被上訴人在第一審之訴及假執行之聲請均駁回。
    （三）第一審廢棄部分及第二審訴訟費用均由被上訴人負擔。
三、兩造所不爭執事項：
（一）上訴人自八十一年起至八十四年四月中旬止經營大東金香行，向訴外人丙○○
      批購金香、蠟燭等貨品，累計積欠貨款十八萬六千五百五十元；又上訴人於八
      十四年四月中旬離家後，則由被上訴人經營大東金香行迄今，並於八十四年五
      月十三日將大東金香行負責人變更登記為被上訴人名義等情，為兩造所不爭，
      復有本院依職權調取之本院八十四年訴字第一二一二號刑事案卷附之大東金香
      行工商登記表（參該卷第十九頁）為證，堪足認定。
（二）被上訴人自八十四年十二月十八日起至八十八年一月間，以每月攤還五千元方
      式，清償積欠丙○○之十八萬六千五百五十元貨款之情，此為兩造所不爭，並
      有證人丙○○簽收支明細表附於支付命令卷可證，應認真實。
四、本件被上訴人主張其係為上訴人管理事務而代墊系爭貨款之情，此為上訴人所否
    認，並以前詞置辯。按所謂無因管理係指未受委任，並無法律上之義務，而為他
    人管理事務之行為而言，且管理他人事務應有為他人利益之意思始足為當。經查
    ：
（一）兩造原為夫妻關係，惟夫妻感情不睦，被上訴人經常酒後毆打上訴人，並揚言
      放瓦斯及誣指上訴人有外遇，致上訴人不敢返家與被上訴人同居，而於八十四
      年四月中旬離家，上訴人離家後，被上訴人竟先於八十四年五月十三日，未經
      上訴人同意，擅自向新竹縣政府建設局申請將大東金香行之主體人變更為自己
      名義，並盜用上訴人之印章蓋用於工商登記登記表上，又於八十四年五月二十
      一日前往惠昌宮毆打上訴人，致上訴人受有左手臂瘀血二處各三Ｘ三公分、三
      Ｘ二公分，左大腿內側瘀血二Ｘ零點二公分、左膝蓋下方瘀血四Ｘ二公分、左
      下腿內側瘀血一Ｘ零點二公分、右膝蓋瘀血二Ｘ二公分、右手肘外側瘀血四Ｘ
      三公分、左背部瘀血二處各五Ｘ零點五公分、一○Ｘ零點五公分等傷害，經上
      訴人報警處理並提出傷害告訴後，再於八十四年八月八日以被上訴人前開未經
      其同意擅自將大東金香行原登記商號主體人變更為被上訴人為由，向台灣新竹
      地方法院檢察署提起刑事偽造文書罪等告訴，嗣經偵審結果，判處被上訴人傷
      害及偽造文書罪罪刑確定，有台灣高等法院以八十五年度上訴字第一五八四號
      刑事判決、本院八十四年訴字第一二一二號刑事判決可參，復經本院依職權調
      閱上開刑事卷宗全卷查核屬實，可認兩造於夫妻關係存續期間尤其係上訴人離
      家後，其間之相處已形同水火，夫妻情誼不存，應可認定。
（二）次查，兩造不爭執大東金香行原由上訴人經營，上訴人於八十四年四月中旬離
      家後，即由被上訴人接手經營，且於八十四年五月十三日將大東金香行負責人
      變更登記為被上訴人名義，並持續經營迄今等情。又，上訴人經營大東金香行
      迄其離家止，除積欠丙○○十八萬六千五百五十元之貨款外，大東金香行內有
      留存系爭貨款所向丙○○購入之金紙、香等貨物之情，已據證人鄭鳳嬌證述在
      卷（見原審卷第二十二頁、本院上訴審九十年十一月二十七日準備程序筆錄）
      ，被上訴人亦不爭執系爭向丙○○購買之金紙、香等貨物均有送至大東金香行
      ，且在丙○○向其收取貨款時，尚有上開貨物留存等情，自堪認在上訴人離家
      時，大東金香行尚存有系爭貨款所向丙○○購入之金香貨物自明。至被上訴人
      雖主張已依上訴人指示將貨物送往惠昌宮云云，然此為上訴人所否認，被上訴
      人亦未舉證證明此部分主張有送貨至惠昌宮之事實，且參以兩造當時感情不睦
      ，被上訴人尚於八十四年五月二十一日毆傷上訴人，其豈有於上訴人離家後再
      依上訴人之指示將貨物運至惠昌宮之理，足見被上訴人此部分主張不足採。
（三）再者，證人丙○○到庭證述被上訴人清償貨款十八萬六千五百五十元過程，其
      結證稱：「上訴人走掉時，被上訴人還有叫了二、三次的貨。因為我的貨都是
      送到大東金香行，所以何人在那裡我就叫誰付款」、「八十四年七、八月時，
      我已經向被上訴人催討貨款多次，被上訴人一直未還，直到十二月中旬，表示
      每個月要攤還五千元，我就答應了。我有向其表明，我的貨是送到大東金香行
      ，誰在那裡經營誰就要負責付款，被上訴人也沒有表示反對意思：：」等語（
      見本院上訴審卷九十二年四月一日準備程序筆錄），兩造就證人此部分之證詞
      未予爭執，應堪採信。是以，依證人丙○○證述內容觀之，其請款對象應為請
      款時實際經營大東金香行者。次查，被上訴人於前開偽造文書刑事案件中亦自
      承經營大東金香行之初即係其在管理，且於八十四年五月十三日將大東金香行
      負責人辦理變更為其之名義等情（見台灣新竹地方法院檢察署八十四年度偵字
      第七三○七號偵查卷第十三頁背面）。足見被上訴人於上訴人離家後，顯係以
      自己名義繼續經營大東金香行，並以大東金香行實際負責人身分，就上訴人經
      營大東金香行所訂購留存之貨物予以處分獲利，復就上訴人經營大東金香行期
      間所積欠之債務與丙○○達成分期清償之和解，自堪信被上訴人前揭行為係以
      自己之利益經營大東金香行，而非以上訴人之利益經營大東金香行。質以被上
      訴人並未以其非積欠貨款之債務人為由拒絕清償系爭貨款，甚且與丙○○細談
      每月攤還五千元之清償方式，嗣依約定方式履行之，益證為自己之利益而經營
      大東金香行，並係以處理自己事務之意，而向丙○○清償積欠之貨款。苟被上
      訴人非以大東金香行之負責人，而處理大東金香行前所進貨之貨款債務及處分
      貨物，其在夫妻感情交惡，上訴人尚且離家之際，遭證人丙○○登門催討貨款
      之時，必然撇清、嚴拒，無如證人所述處理過程之順遂，是其主張係為上訴人
      管理事務之意而為清償系爭貨款云云，殊難採信。
（四）另查被上訴人已於八十八年一月間全額清償系爭貨款，有如前述，然其自八十
      四年十二月十八日起開始攤還貨款債務，迄於八十八年一月間清償完畢，長達
      三年餘期間，被上訴人如係為上訴人之利益，自應依民法第一百七十三條規定
      ，於開始管理時通知本人即上訴人，且觀其情節亦無急迫情事，自應俟上訴人
      指示，然被上訴人多年來既未曾向上訴人告知上情或逕向上訴人追償系爭貨款
      債務，亦未記載大東金香行進出貨時間、數量等，且未作帳紀錄交易收入、成
      本等營收狀況，俾供日後與上訴人會算所用，直至八十九年十二月十四日，被
      上訴人早已將上訴人離家時所留存金香貨品出售殆盡，且自己多次進出貨致無
      從判別店內現存貨物為何人所購進，始向本院聲請核發支付命令，請求上訴人
      給付上開貨款債務等情，益見被上訴人確非基於為上訴人處理事務之意而處理
      店內貨物及清償系爭貨款，上訴人主張其清償系爭貨款係為無因管理云云，即
      不足採。
（五）綜上所述，被上訴人在上訴人離家後，因認大東金香行仍有繼續經營獲利價值
      ，始願冒涉犯刑事偽造文書罪責而於八十四年五月十三日變更登記為大東金香
      行負責人，以便於開立發票等進行商業行為，是以，被上訴人在上訴人離家後
      ，已然全盤接收大東金香行店內貨物及積欠丙○○之貨款債務，並以大東金香
      行負責人身分，經營金香業務並自負盈虧，是被上訴人主張其為上訴人處理事
      務之意而清償系爭貨款予證人丙○○云云，無足採信，是其本於無因管理之法
      律關係請求上訴人給付上開貨款債務，洵屬無據，不應准許。
五、被上訴人主張其清償貨款，致上訴人無法律上原因而受有利益，致己受有損害一
    節，亦為上訴人所否認。經查：
（一）按無法律上之原因而受利益，致他人受損害者，應返還其利益。雖有法律上之
      原因，而其後已不存在者，亦同，民法第一百七十九條定有明文。準此，不當
      得利，須以無法律上之原因而受利益，致他人受損害為其成立要件。
（二）查，本件基於前述，被上訴人在上訴人離家後，已然全盤接收大東金香行店內
      貨物及積欠丙○○之貨款債務，並以大東金香行負責人身分，經營金香業務並
      自負盈虧，而上訴人亦表示系爭貨款之貨物都是由被上訴人處理，出售之貨款
      亦由被上訴人收取等情（見原審卷第十七頁）；再參諸當被上訴人與丙○○達
      成清償系爭貨款之協議後，迄至聲請支付命令前，從未將協議之內容告知上訴
      人，或要求上訴人給付此部分貨款，而上訴人亦未要求被上訴人將出售系爭貨
      物所得款項交付，兩造復未就系爭貨物及出售所得為會算等情以觀，足見被上
      訴人之所以與丙○○達成清償之協議，乃係認其可以出售系爭貨物而獲取盈餘
      之利益，得以彌補清償予丙○○貨款債務之損失，而就上訴人而言，亦認為其
      向丙○○購買系爭貨物既尚留於大東金香行，而被上訴人亦繼續經營該商號，
      被上訴人自可以出售系爭貨物所得清償其積欠丙○○之系爭貨款自明，亦即被
      上訴人既係為能出售系爭貨物而與丙○○達成清償之協議，因所清償之貨款，
      可由出售貨款所得填補，自未受有損害，而被上訴人並未將系爭貨物交付上訴
      人，又未將出售系爭貨物所得交付予上訴人，上訴人亦未因此而受有利益，是
      不生不當得利問題。從而，被上訴人主張依不當得利法律關係，請求上訴人返
      還因此免予給付上開貨款利益云云，亦屬無據，不應准許。
六、綜上所述，本件被上訴人主張其為上訴人代償貨款債務，爰依無因管理、不當得
    利之法律關係訴請上訴人給付十八萬六千五百五十元及自九十年一月七日起算之
    法定利息，為無理由，應予駁回。被上訴人之訴既應駁回，其假執行之聲請亦失
    所附麗，應併予駁回。原審未及審酌證人丙○○於本院上訴審所證述之大東金香
    行內尚有系爭貨款之貨物存在及上訴人於本院上訴審始提出之主張，而為上訴人
    此部分敗訴之判決並為假執行之宣告，尚有未洽。上訴意旨指摘原判決此部分不
    當，求予廢棄改判，為有理由。自應由本院予以廢棄改判如主文第二項所示。
七、本件判決之基礎已臻明確，兩造其餘攻擊、防禦方法及舉證，經本院審酌後，均
    與判決結果無影響，爰不一一予以論列，附此敘明。
八、結論：本件上訴為有理由，依民事訴訟法第四百三十六條之一第三項、第四百五
    十條、第四百四十九條第一項、第七十八條，判決如主文。
中      華      民      國    九十二    年      五      月    十四    日
                                  臺灣新竹地方法院民事第一庭
~B審判長法官  李承訓
~B法      官  謝永昌
~B法      官  黃美文
右為正本係照原本作成。
不得上訴。
~B法院書記官  洪木志
中      華      民      國    九十二    年      五      月     十九     日


司法院資訊處製作；財團法人民間司法改革基金會備份。
